【裁判字號】    95,台上,1160
【裁判日期】    950601
【裁判案由】    拆屋還地
【裁判全文】
最高法院民事判決            九十五年度台上字第一一六０號
    上  訴  人  中國廣播股份有限公司
    法定代理人  甲○○
    訴訟代理人  李永然律師
                彭郁欣律師
                蘇靖雅律師
    被 上訴 人  財團法人中央廣播電台
    法定代理人  乙○○
    訴訟代理人  藍庭光律師
                劉志卿律師
上列當事人間請求拆屋還地事件，上訴人對於中華民國九十三年
十二月二十八日台灣高等法院台南分院第二審判決（九十三年度
重上字第三號），提起上訴，本院判決如下：
    主  文
原判決除假執行部分外廢棄，發回台灣高等法院台南分院。
    理  由
本件上訴人主張：坐落嘉義縣民雄鄉○○段中廣小段六○七地號
及同段頂寮小段三六九地號兩筆土地（下稱系爭土地）係伊於民
國四十一年五月十六日分別向訴外人林世、何猛所購得，並即提
供被上訴人前身即「中央廣播電台」作為對大陸廣播使用，而由
其於系爭土地上設置四座天線鐵塔設備及於地下埋設地網；至當
時兩造間雖曾成立「定期使用」之借貸關係，惟被上訴人於六十
九年七月改隸行政院國防部後，國防部即於八十五年二月二十六
日開始與伊討論系爭二筆土地之歸還事宜。嗣雙方並於同年六月
十一日至現場辦理歸還點交系爭二筆土地手續，且於制作之國防
部中央廣播電台與中國廣播股份有限公司土地點交會議紀錄（以
下簡稱土地點交會議紀錄）載明：「中央廣播電台於國家廣播電
台成立前，中國廣播公司無償繼續撥借中央廣播電台使用嘉義縣
民雄鄉○○段頂寮小段三六九、中廣小段六○七地號等二筆土地
，俟國家廣播電台成立後，若有播音任務需要，由國家廣播電台
與中國廣播公司協調後續事宜」等語；又因當時被上訴人即中央
廣播電台屬於國防部，若無償供國防部使用，即可免徵地價稅，
故雙方於土地點交紀錄定有「無償繼續撥借」字樣，然定有期限
即「於國家廣播電台成立前」；茲被上訴人已於八十七年一月一
日依中央廣播電台設置條例成立國家廣播電台即財團法人中央廣
播電台，則兩造間之使用借貸關係應自八十七年七月一日起終止
，被上訴人即應將其於系爭土地上所設置之四座天線鐵塔設備及
於地下所埋設之地網予以拆除，並將系爭土地返還予伊；惟經伊
多次通知返還系爭土地，被上訴人均置之不理，且無任何法律上
權源占有使用系爭土地迄今。另被上訴人自六十一年間起無法律
上原因而占用系爭土地，伊因此受有損害，故請求被上訴人給付
相當於五年內（自八十七年一月一日起至九十一年五月三十一日
止）租金之損害賠償。而系爭六○七地號土地，面積為十萬六千
四百四十二平方公尺，公告土地現值每平方公尺為新台幣（下同
）七百九十元；另系爭三六九地號土地，面積為七百八十八平方
公尺，公告土地現值每平方公尺為七百二十元；自八十七年一月
一日起至九十一年五月三十一日止，計五十三個月，則依土地法
所定利率每年百分之十計算，其中系爭六○七地號土地每月損害
金為十七萬七千四百零三元，系爭三六九地號土地每月損害金為
一千二百零八元，總計五十三個月之損害金為九百四十六萬六千
三百八十三元；另自九十一年六月一日起至返還系爭二筆土地之
日為止，被上訴人無權使用伊土地，依據不當得利規定，應按月
再給付伊十七萬八千六百十一元。爰本於所有物返還請求權及侵
權行為、不當得利之法律關係，求為判命：(一)被上訴人應將系爭
土地上地上物即四座天線鐵塔設備及地下物即地網予以拆除，並
將系爭二筆土地交還上訴人；(二)被上訴人應給付四百七十三萬三
千二百八十元本息；另自九十一年六月一日起至交還系爭土地之
日止，應按月給付八萬九千三百零六元（上訴人逾此範圍之請求
，業經第一審判決其敗訴，未據其聲明不服。）
被上訴人則以：伊之前身為中央廣播電台，並非獨立之法人，並
無權利能力，自無從接受贈與，而成為系爭地上物及地下物之所
有權人。因此上訴人請求無處分權能之伊拆除系爭地上物及地下
物，並無理由。又依卷附六十三年七月十二日中國國民黨中央委
員會（六三）陸政字第八三一二號函附件決議所載：原中國廣播
公司資產帳內列帳有案而撥借中央廣播電台使用之資產，其產權
仍屬中廣公司，但應繼續撥借中央廣播電台使用，其中並未提及
有關本件系爭地上物及地下物之產權已由上訴人贈與伊之記載，
是上訴人主張曾將系爭地上物及地下物贈與伊，核非事實。若兩
造就系爭土地有使用借貸契約存在，亦屬有目的性之使用借貸關
係，在目的未完成前，伊即非無權占有系爭土地。上訴人若主張
伊為一有權利能力之主體，可以接受贈與，而為系爭地上物及地
下物之所有權人，則其若欲終止兩造間之借貸關係，應以伊為終
止之對象。上訴人擅自與國防部達成之協議或點交，不能拘束伊
。又被上訴人於八十七年一月一日正式成立之後，基於借用關係
，繼續管理使用系爭地上物及地下物，性質上僅屬管理機關，對
於系爭地上物及地下物坐落之系爭土地，並非真正占用人，上訴
人不得請求伊拆屋還地等語，資為抗辯。
原審廢棄第一審所為上訴人勝訴部分之判決，改判駁回其訴，無
非以：上訴人主張系爭土地係其於四十一年五月十六日分別向訴
外人林世、何猛等人所購得，並即提供被上訴人前身即中央廣播
電台作為對大陸廣播使用。被上訴人之前身原為上訴人之內部單
位即大陸廣播組、大陸廣播部（對大陸廣播），惟於六十一年間
更名為中央廣播電台，改隸中國國民黨中央委員會，嗣於六十九
年七月七日再改隸行政院國防部；後因中央廣播電台設置條例於
八十五年一月十七日經立法院三讀通過並由總統依法公布後，被
上訴人已於八十七年一月一日依中央廣播電台設置條例，與上訴
人受行政院新聞局委託成立之海外廣播部（對海外廣播）合併成
立為國家廣播電台即財團法人中央廣播電台；有財團法人中央廣
播電台沿革史圖示影本一份可憑。上訴人於四十一年間就系爭土
地之買受取得及興建系爭地上物與地下物，係因當時為加強對大
陸地區之廣播，需擴充嘉義地區民雄室中波機，遂簽請行政院撥
款二百二十三萬五千元，並獲政府核准以追加預算之方式追加預
算撥款，並經立法院預算委員會審查通過，而該預算項目包含系
爭土地購置費，及系爭鐵塔工程、地線工程等費用，有中國廣播
公司代電、中國廣播公司請撥臨時費預算表、交通部代電及行政
院代電影本可參。被上訴人之前身於六十九年間改隸行政院國防
部後，上訴人與行政院國防部（由國防部總政治作戰部代表）曾
於八十五年二月二十六日洽談系爭土地之歸還（屬）事宜，並簽
訂國防部總政治作戰部就中央廣播電台使用中國廣播股份有限公
司所有系爭土地二筆歸還手續細節洽談會議紀錄（以下簡稱洽談
會議紀錄）；嗣雙方依前揭洽談會議紀錄之約定，又於同年六月
十一日會同中央廣播電台人員至系爭土地現場勘察，並將三方同
意之內容制作土地點交會議紀錄；有向監察院調取函附之系爭洽
談會議紀錄、土地點交會議紀錄與監察院九十一年十二月六日（
九一）院台交字第○九一二五○○三五八號函各一份可憑，堪信
為真實。上訴人於四十一年間就系爭土地之買受取得及興建系爭
地上物與地下物之經費，既係以補助費編列於中央政府總決算書
中，送請立法院審議通過而核發，且行政院交通部代表政府與上
訴人訂立廣播合約，約定由政府委託上訴人播送節目，並由行政
院或所屬單位按月補助上訴人現有設備及業務所需經費。補助款
之性質即具贈與之涵義，所有權歸屬上訴人。且合約第一條及第
五條載明：上訴人所設廣播電台及設備在合約期滿，其資產變更
增減仍悉歸上訴人所有，雙方不計損益等語以觀，足認當時政府
與上訴人雙方雖具有委任之法律關係，惟委任之事務並未包括為
被上訴人或政府機關購置任何財產、設備；系爭土地及其地上、
地下物所需預算，係直接撥款予上訴人，並非將之撥款予承包商
，又無「代管使用」之情形，則上訴人以政府前揭補助款所購買
之系爭土地與用以興建之系爭地上物及地下物等廣播設備，應認
屬上訴人所有。又上訴人與行政院國防部曾於八十五年二月二十
六日簽訂前揭系爭土地歸還手續細節洽談會議紀錄載明：洽談有
關系爭土地歸還手續細節等事項，並定於八十五年六月十一日下
午二時至系爭土地現場辦理土地歸還手續。而土地點交會議紀錄
則確切記載雙方之協議：中央廣播電台使用本案二筆土地，等到
國家廣播電台成立後，若有播音任務需要，由國家廣播電台與中
國廣播公司協調後續事宜等語，可見兩造間就系爭土地已明示確
認係屬使用借貸契約之法律關係，應堪認定。而本件依兩造上開
協議所示，雖記載使用本案二筆土地，等到國家廣播電台成立後
，若有播音任務需要，由國家廣播電台與中國廣播公司協調後續
事宜等語，惟依現時兩岸局勢，對大陸廣播之事務係由被上訴人
為政府播送，其傳佈政教所需要之任務，應未改變；因之探究當
時訂立系爭點交會議紀錄之真意，顯然兩造就前揭協議之約定，
應解為上訴人對國家廣播電台成立後，仍願意將系爭土地繼續出
借予被上訴人，並已達成意思表示之一致，應無疑義。從而本件
應認係屬未定期限之使用借貸契約，亦即以有無播音任務需要作
為系爭使用借貸契約之借貸目的。而前揭兩造協議及對大陸廣播
之需要，點交會議紀錄契約所涵蓋對象應包括系爭地上物及地下
物等廣播設備及機器，始符當事人即兩造立約當時之真意。退步
言之，縱認兩造間使用借貸契約之性質，已變為定期使用借貸契
約，惟按被上訴人係為對大陸廣播之需而設立，本身即具維護國
家公共安全及增進公共利益之機能；而上訴人權利之行使雖受限
制，惟就系爭土地等之所有權並不因此喪失，且現時因此仍享有
免徵稅捐優惠，對上訴人並無何實質上之損失可言；顯然被上訴
人行使權利所得之利益甚微，而他人及國家社會卻因其權利之行
使而造成鉅大之損害，且此之損害有危及國防及社會安全之虞，
並因其衍生反射效應而有危及全體國民生命、財產及自由等基本
權益保障之虞；是其權利之行使，顯然違反公共利益，依民法第
一百四十八條第一項規定，自為法所不許。兩造間就系爭土地與
系爭地上物及地下物所成立之使用借貸契約，既因兩造所約定之
借貸目的尚未使用完畢，亦即被上訴人仍有播音任務之需要，則
在兩造之廣播合約尚未因期限屆滿、合法終止、解除或借貸目的
已使用完畢前，被上訴人自仍得繼續使用系爭土地與系爭地上物
及地下物，無不當得利情事。從而，上訴人本於所有物返還請求
權及侵權行為、不當得利之法律關係，請求被上訴人應將系爭土
地上地上物及地下物予以拆除，並將系爭土地交還予上訴人及應
給付上訴人四百七十三萬三千二百八十元本息；另自九十一年六
月一日起至交還系爭土地之日止，應按月給付八萬九千三百零六
元，為無理由，不應准許等詞，為其判斷之基礎。
惟查被上訴人於第一審固曾抗辯其係基於有目的性之使用借貸關
係占有系爭土地，但未為第一審判決所採，於原審審理時兩造即
均未為該主張，原審亦未再加以闡明，即謂因兩岸情勢矛盾緊張
，被上訴人有繼續使用系爭土地之必要，借貸目的未完成，上訴
人請求返還系爭土地係屬權利濫用，其行使權利所得利益甚微，
而他人及國家社會將因此造成巨大損害，上訴人不能請求返還，
並未待當事人主張，即逕行本於公平原則，認被上訴人係有法律
上之原因受益，因而駁回上訴人全部之請求，亦有任作主張之違
法。系爭土地遭被上訴人占用，上訴人受有不能自行使用之損害
，原審竟謂上訴人並無任何實質上之損失可言，均屬可議。次按
解釋契約，固須探求當事人立約時之真意，不能拘泥於契約之文
字，但契約文字業已表示當事人真意，無須別事探求者，即不得
反捨契約文字而更為曲解（本院十七年上字第一一一八號判例參
照）。查依上訴人與國防部所簽訂洽談會議記錄及點交會議紀錄
，已分別明白記載俟國家廣播電台成立時，由中廣公司與國家廣
播電台協調拆除事宜，國家廣播電台成立後，若有播音任務需要
，由國家廣播電台與中國廣播公司協調後續事宜。依文義解釋，
應係謂於國家廣播電台成立時，為契約期限屆滿時，若有播音任
務需要，由雙方協調續借事宜。若無此需要，則由雙方協調拆除
事宜，乃原審竟認定系爭契約因此變為未定期限之使用借貸契約
，難謂無解釋意思表示逾越契約文字之情事。上訴意旨，指摘原
判決不當，求予廢棄，非無理由。末查觀諸被上訴人於原審所提
出之財產移交清冊（實為中央廣播電台使用國防部列管房屋清冊
）及中央廣播電台設置條例第五條規定：本台以中國廣播股份有
限公司海外部及原中央廣播電台使用之國有財產，依法定預算程
序捐贈設置之。則系爭土地及系爭地上物及地下物似為國有，而
交由國防部管理之財產。案經發回，宜併詳予審認澄清，附此
明。
據上論結，本件上訴為有理由。依民事訴訟法第四百八十一條、
第四百四十九條第一項、第七十八條，判決如主文。
中    華    民    國  九十五  年    六    月    一    日
                      最高法院民事第六庭
                          審判長法官  許  朝  雄
                                法官  謝  正  勝
                                法官  鄭  玉  山
                                法官  吳  麗  女
                                法官  袁  靜  文
      本件正本證明與原本無異
                                      書  記  官
中    華    民    國  九十五  年    六    月  二十一  日
                                                      Ｌ


司法院資訊處製作；財團法人民間司法改革基金會備份。
